【裁判字號】    90,訴,294
【裁判日期】    900629
【裁判案由】    違反期貨交易法
【裁判全文】
台灣台中地方法院刑事判決                            九十年度訴字第二九四號
    公  訴  人  臺灣臺中地方法院檢察署檢察官
    被      告  甲○○
    選任辯護人  陳武璋  律師
    被      告  庚○○
    選任辯護人  劉北元  律師
    被      告  丙○○
                辛○○
    右  二  人
    選任辯護人  游琦俊  律師
    被      告  壬○○
右列被告因違反期貨交易法案件，經檢察官提起公訴（八十八年度偵字第二四三四六
號），本院判決如左：
    主  文
甲○○共同未經許可，擅自經營期貨經理事業，累犯，處有期徒刑拾月。
庚○○、丙○○共同未經許可，擅自經營期貨經理事業，各處有期徒刑捌月，均緩刑
年。
辛○○、壬○○共同未經許可，擅自經營期貨經理事業，各處有期徒刑陸月，均緩刑
年。
扣案如附表所示之物均沒收。
    事  實
一、甲○○曾於民國八十一年間因違反麻醉藥品管理條例案件，經本院判處有期徒刑
    六年十月，經最高法院駁回上訴確定，於八十七年七月二十六日因假釋期滿而執
    行完畢。竟不知悔悟，復於八十八年三月間，與庚○○、丙○○三人合夥在台中
    市○區○○里○○○路○段一八五號二七樓設立「利晟行」，並自同年五、六月
    間僱用辛○○、壬○○、乙○○（業已死亡，另為不受理判決）為該商行之顧問
    經理。其等明知未經財政部證券暨期貨管理委員會之許可並發給許可證照，不得
    經營期貨經理事業、期貨顧問事業及其他期貨服務事業；而外幣保證金交易為期
    貨交易法所規定槓桿保證金交易之一種，非經財政部證券暨期貨管理委員會核准
    ，亦不得經營、仲介或代客操作。詎甲○○、庚○○、丙○○、辛○○、壬○○
    、乙○○等人未經許可，仍基於犯意之聯絡，在「利晟行」上址提供場所設備及
    相關外匯資訊，對外招攬不特定人參與外幣保證金交易，而共同從事期貨經理、
    及期貨顧問等事業。其經營方式為：「利晟行」與「香港恆興業集團有限公司」
    及「香港張氏金融集團有限公司」二家香港經紀商公司合作，在香港美商大通銀
    行及香港永亨銀行開戶，客戶至「利晟行」為外幣保證金交易時，需與前述二家
    經紀商公司簽訂現貨外匯黃金合約買賣交易合約書，並先行電匯至少美金一萬元
    之保證金至前述二家香港銀行，存入前述二家經紀商公司之帳戶內，籍此參加大
    通銀行及永亨銀行所經營之外匯保證金交易，俟經確認取得海外交易帳號，客戶
    可自行決定是否下單，或以委任方式，由「利晟行」以代理人身分為客戶決定是
    否下單，再以電話連線通知經紀商公司下單，買賣日幣、英磅、歐元、法朗等外
    國貨幣，以美金幣值漲跌標準計算盈虧，每口合約數為美金十萬元，保證金美金
    一千元，每日交易情形由經紀商公司製作客戶交易之日結單傳真給客戶及「利晟
    行」，交易風險由客戶自行承擔，「利晟行」向客戶收取每口合約手續費約新台
    幣一百元，並取得經紀商公司依約定給付之退佣金。嗣經法務部調查局台中市調
    查站於同年十一月十八日搜索「利晟行」，而查獲上情，並扣得如附表所示之物
    。
二、案經法務部調查局台中市調查站移送臺灣臺中地方法院檢察署檢察官偵查起訴。
    理  由
一、訊據被告甲○○矢口否認為「利晟行」之負責人，辯稱：僅係掛名登記之負責人
    並未參與「利晟行」業務之執行，只有在公司以個人名義從事外幣保證金交易云
    云。被告庚○○、丙○○、壬○○、辛○○四人則對於有在「利晟行」任職，並
    提供客戶有關外匯投資資訊、場所、設備等情供承不諱，惟被告甲○○等五人均
    辯稱：「利晟行」招攬之客戶所從事投資者，係為現貨交易方式之外匯保證金交
    易，與期貨交易法所規範之期貨交易不同，且客戶係直接向香港經紀商公司在國
    外下單買賣，並非在國內進行，亦應不受我國期貨交易法之規範，其等均未有代
    客操作之行為云云。然查：
    （一）被告甲○○於法務部調查局台中市調查站中自承：「利晟行登記資本額十
          二萬元，實際投資額二百四十萬元，由我出資二百二十萬元，另外丙○○
          、庚○○提供舊電腦設備總計約二十萬元充當資本投資。」、「利晟行登
          記負責人係我本人，實際業務均由丙○○、庚○○負責，我僅到公司看看
          財務報表，瞭解公司營運。．．．」等語，核與被告庚○○、丙○○二人
          於本院審理中供承：「利晟行」之成立，係甲○○與渠二人共同出資成立
          的，甲○○係大股東等語相符，雖法務部調查局台中市調查站移送被告等
          之涉嫌事實中指稱甲○○係人頭，且證人丁○○於本院審理中對於甲○○
          在公司之地位為何無法指出，惟被告庚○○、丙○○既分別為公司之總經
          理、副總經理，渠二人對於公司成立時孰為合夥人當知之甚詳，應無誣攀
          被告甲○○之理。被告甲○○以其未參與公司業務，辯稱其僅係掛名負責
          人云云，實不足採。
    （二）按期貨交易法第三條第一項第四款槓桿保證金契約，係指依其他期貨市場
          之規則或實務，當事人約定，一方支付價金一定成數之款項或取得他方所
    授與之一定信用額度，雙方於未來特定期間內，依約定方式結算差價或交
          付約定物之契約，為期貨交易之一種。所謂「依其他期貨市場之規則或實
          務」，係指於營業處所（店頭市場）進行之交易，故槓桿保證金契約屬於
          店頭市場交易之商品。期貨交易法所規範之期貨交易契約是廣義的，期貨
          交易的地點包括集中交易市場與店頭市場，涵蓋任何合法及非法業者所交
          易之任何衍生性商品。又所謂「外匯保證金交易」，係指一方於客戶與其
          簽約並繳付外幣保證金後，得隨時應客戶之請求，於保證金之數倍範圍內
          以自己之名義為客戶計算，在外匯市場從事不同幣別間之即期或遠期買賣
          交易。此項交易不須實際交割，一般都在當日或到期前以反方向交易軋平
          而僅結算買賣差價。實務上客戶與銀行間所簽訂外匯保證金契約，均約定
          客戶得將契約延續至下一銀行營業日，且若契約自一銀行營業日延續至下
          一銀行營業日，則客戶由於契約延續之差價所獲致之損益，經銀行確定後
          ，即存入客戶外幣保證金帳戶或其中扣除。換言之，外匯保證金契約雖然
          得於當日要求平倉，惟客戶簽訂外匯保證金契約時並不知何時要平倉（履
          行日不確定），得視匯率之變動而決定平倉日，是該等契約實際上並無到
          期日，具有約定於未來時間履行契約的性質。此種契約以其具有1.以保證
          金交易，2.未來期間履約特性，3.每日結算損益（mark to market）之期
          貨交易特有之結算制度，並於店頭市場交易，符合期貨交易法期貨交易契
          約之槓桿保證金契約之要件，為期貨交易之一種。目前除經中央銀行及財
          政部依期貨交易法第三條第二項公告，指定辦理外匯業務之銀行、外匯經
          紀商及金融機構經營外幣保證金交易，可豁免適用期貨交易法外，任何人
          （包括公司、行號、個人）從事外幣保證金交易，均應受期貨交易法之規
          範等情，有財政部證券暨期貨管理委員會八十九年六月二十九日（八九）
          台財證（七）第四五三六九號函可參。本件被告等對外招攬客戶，再由客
          戶與「香港恆興業集團有限公司」或「香港張氏金融集團有限公司」二家
          香港經紀商公司簽訂現貨外匯黃金合約買賣交易合約書，雖稱係「現貨外
          匯交易」，但依扣案之客戶協議書（內有現貨協議書、切結書、附件、國
        際商情資訊顧問聘任同意書、張氏金融集團有限公司現貨外匯交易規則、
          聘任通知書）、投資買賣風險說明書等資料之記載及被告等人及證人陳雪
          渼、丁○○、己○○於調查站之供述可知，其「現貨買賣合約」之實際交
          易為：客戶開設帳戶交易前，應先依合約規定於上開二家香港經紀商公司
          所指定之銀行存入最低保證金，方可開始交易，並由該香港經紀商公司依
          客戶指示執行現貨外匯交易。交易種類包括日幣、法郎、歐元及英鎊等各
          種現貨外幣買賣。因係以保證金制度交易，無需立即實際交割現貨外幣，
          多係於平倉後計算客戶之差價損益。在交易進行中，客戶帳戶只要尚有未
          平倉合約，客戶仍須補足保證金，以維持其帳戶之必需保證金水平，保證
          金如因為受到時間及價位變動之影響致虧損時，客戶必需依照合約於指定
          時間內存入追加保證金以維持交易之進行，客戶未補足保證金時，該香港
          經紀商公司有權依合約規定將客戶簽訂之未平倉合約部分予以斬倉。每買
          賣一口合約，由該香港經紀商公司依合約收取佣金。約定由客戶交付一定
          成數之保證金，取得公司授與一定信用額度，公司得隨時應客戶之請求，
          於保證金之數倍範圍內以自己之名義為客戶之計算，在外匯市場從事不同
          幣別間之即期買賣交易，且不需實際交割，在當日以反方向交易軋平而僅
          結算買賣差價。由前述交易方式觀之，客戶與該香港經紀商公司簽約從事
          之交易雖名為「現貨外幣保證金交易」或「現貨買賣合約書」，但其交易
          實屬期貨交易法第三條第一項第四款所稱槓桿保證金契約，為期貨交易之
          一種，應受期貨交易法之規範，應堪認定，此亦有財政部證券暨期貨管理
          委員八十九年六月二十九日（八九）台財證（七）第四五三六九號函可參
          。被告等人辯稱伊等所經營者乃仲介客戶與香港經紀商公司進行現貨外幣
          保證金交易，非期貨之買賣，故非我國期貨交易法之規範範圍云云，殊無
          可採。
    （三）次按「外幣保證金交易」屬期貨交易法第三條第一項第四款所規定之槓桿
          保證金契約，為期貨交易之一種，其非在期貨交易所進行之期貨交易，除
          有同法第三條第二項經主管機關公告豁免外，應受期貨交易法之規範。又
          依期貨交易法第三條第一項之規定，期貨交易係指依國內外期貨交易所或
          其他期貨市場之規則或實務，從事衍生自商品、貨幣、有價證券、利率、
          指數或其他利益之期貨交易、選擇權契約、期貨選擇權契約及槓桿保證金
          契約之交易。其中國內外期貨交易所係指集中交易市場，至於所謂其他期
          貨市場係指非集中交易市場，即通稱之店頭市場。是以期貨交易法所規範
          之對象及於在集中交易市場及店頭市場所從事之期貨交易，參照財政部證
          券暨期貨管理委員會八十九年六月二十九日（八九）台財證（七）第四五
          三六九號函示可明，足見期貨交易所規範之期貨交易，並不限於在國內期
          貨交易所進行之交易，是被告等辯稱本件外幣保證金交易係在國外進行，
          故不受我國期貨交易法之規範云云，尚非可取。
    （四）又查國內企業顧問或個人引介客戶至海外進行現貨外幣保證金交易，其方
          式不一而足，應視個案之情節予以認定是否違反期貨交易法相關規定。如
          以接受委託書收取佣金或手續費等方式代他人操作外幣保證金交易者，係
          屬經營期貨經理事業；如以提供場所、設備及相關外幣資訊或建議分析意
          見（如價位詢問、盤勢分析）等，供客戶自行下單交易者，係屬經營期貨
          顧問事業。依期貨交易法第八十二條第一項規定，經營期貨經理或顧問事
          業須經主管機關之許可並發給許可證照。因此未經財政部證券暨期貨管理
          委員會許可擅自經營期貨經理事業或期貨顧問事業，即違反該條項之規定
          ，而有同法第一百十二條第五款罰則之適用。本件「利晟行」之客戶陳吳
          碧蓮於八十八年十一月十日與香港張氏金融集團有限公司簽署現貨協議書
          ，在香港永亨銀行開戶，取得海外交易帳號八一一六號，作為買賣現貨外
          幣，陳吳碧蓮並於同日聘任丙○○及辛○○為帳號八一一六號交易帳戶管
          理代理人，全權操作及使用利晟行所提供之價位資訊作參考，且於同日聘
          任利晟行為國際商情資訊顧問，隨時提供各種與國際外匯現貨交易有關市
          場資訊、交易資訊、國際商情資訊及其它政治、財經資訊，並對交易隨時
          提供各種研究、分析、報告、策略決定暨諮詢顧問等服務，此有扣案之客
          戶協議書在卷可按。又被告壬○○於調查時供承：「利晟行協助剛徵募進
          來之新人轉為客戶時，若客戶對現貨外匯保證金交易盤價看不懂或沒信心
          ，對下單程序生疏，主管丙○○、庚○○、經理、業務員（ＡＥ）等，都
          可在旁協助，協助方式即一、在旁為客戶判定良價進場、入市、平倉、出
          倉；或代客戶與香港恆興公司聯繫下單賣出（即平倉、出倉）；二、客戶
          由外打電話進公司，請求公司人員在某價位向恆興業掛單或直接代為下單
          買進、賣出；三、較信任熟識之客戶，完全授權以公司人員之名開戶代為
          操作。」、「（利晟行是否提供設備、服務給客戶進行外幣保證金交易？
          與何家資訊公司簽約？）是的，利晟行為服務客戶至上，在公司內有提供
          直撥電話、視訊、金融資訊等，給客戶在公司內向恆興業、香港張氏金融
          集團下單買賣；若重要客戶亦提供ＶＩＰ室由其使用，所簽約的資訊公司
          是路透社、建功公司。」、「．．．利晟行非香港恆興業、張氏金融集團
          之關係企業，純是仲介客戶給該二公司，及提供設備、場所給客戶下單買
          賣，再由該二公司退佣金中賺取利益。」、「（提示扣案之客戶協議書）
          這是客戶開戶時，利晟行先代理恆興業或張氏公司所簽訂的合約書，其中
          簽訂時，客戶尚須簽署乙張『委託授權書』，意即客戶可委託公司人員代
          為操作，風險由客戶自行承擔。」、「（提示扣案之退佣資料）．．．其
          中第六頁稱『入金表』即幹部乙○○、丙○○、甲○○、辛○○等，於某
          月某日新開戶或補倉之入金記錄，其上雖是幹部之名，但實是客戶假幹部
          之名開戶，委託幹部代為全權操作，此以『丙○○』有三個帳號－『一三
          三○七』、『一三三○九』、『一三三○八』可證；再例，其上所載『７
          ＼５一三三一三Ｈ壬○○１００００』意即客戶謝佩容藉我之名，於八十
          八年七月五日開戶入金一萬美元，帳號一三三一三號，由我全權代為操作
          。」等語；被告甲○○於調查時供承：「利晟行．．．實際業務為經營外
          匯現貨保證金交易業務，外匯包括歐元、日幣、英磅、法朗等幣種，公司
          提供資訊及國外合法期貨交易商與客戶簽約，並開立銀行帳戶，買賣外匯
          現貨保證金交易業務中之外匯。」等語；同案被告乙○○於調查時供承：
          「我負責開發客戶，並提供客戶有關外匯現貨包括英磅、法朗、歐元、日
          幣等兌美元之現貨投資資訊，客戶若有投資意願，我則將客戶介紹至公司
          由丙○○與客戶繼續就投資細節與方法詳談，．．．」、「利晟行只是在
          公司內提供國際金融產品資訊給客戶作投資參考而已．．．」等語；被告
          庚○○於調查時供承：「利晟行．．．實際之營業項目則是提供金融諮詢
          給詢問者，收取諮詢費。」、「除了利晟行係租用路透社的資訊外，另外
          我知道利晟行還有上網去抓相關之金融資訊提供給客戶。」等語；被告鄭
          向陽於調查時供承：「我．．．到利晟行擔任『顧問』一職，負責該行分
          析每日國外外匯保證金交易行情、走勢，以提供客戶下單之參考，意即現
          貨外匯保證金交易市場之資訊、諮詢提供、服務。．．．」、「利晟行為
          使客戶更瞭解外匯保證金交易市場走勢、行情，以作正確投資，特注重資
          訊、諮詢的提供與服務，遂將客戶分由我們三位顧問輔導、協助．．．」
          、「客戶在本公司藉所提供的視訊，瞭解市場行情，即再以本公司所設直
          撥專線電話，向恆興業經理商詢價，滿意後下單，且於第二日可取得恆興
          業公司所傳真來的成交報告單，以此單作為交易憑證；而利晟行所租用的
          視訊系統是路透社及建功公司，而我個人所觀尚有霸才公司的。」、「（
          問：利晟行有無提供場所供客戶下單用？）有的，利晟行除前開電訊、電
          話、電腦等設備外，亦有ＶＩＰ室及外場場地。」等語；被告丙○○於調
          查時供承：「利晟行．．．實際是從事提供外幣保證金買賣匯價資訊，且
          提供本公司場所予客戶下單買賣服務。」、「利晟行為留住客戶，且使其
          下單方便，皆在公司內提供視訊，供其瞭解市場行情；提供電話，由其當
          場下單交易；提供顧問，教導客戶看圖、分析行情或偶代理詢價、下單買
          賣等。」等語；另於偵查中被告等人看過調查筆錄後，被告壬○○僅對證
          人丁○○及謝佩容部份提出補充說明，被告甲○○、乙○○二人供承筆錄
          實在，被告庚○○則供承無意見，被告丙○○則供承：「．．．我在調查
          站的筆錄很維護樂先生及甲○○，所以很多方面對他們兩人都避重就輕，
          現在我認為應該講清楚，筆錄內我說公司都是由我負責的，實際上大部分
          是不對的，例如業務推廣模式、會計、薪資發放及主管的挑選都不是我負
          責的，這四部份我是聽樂先生的，他是否會跟甲○○討論我就不清楚了．
          ．．樂先生擔任總經理，甲○○是老闆，樂先生負責公司大、小事情的決
          定．．．」、「．．．我們是向客戶收取客戶執行費，是每一種貨幣收二
          千元，．．．但公司有訂立給業務員的佣金，是樂先生訂立的，他是否有
          跟甲○○商量我就不知道了。」等語。另查，扣案之成交報告單內帳號一
          三三○八及一三三○九之帳戶姓名分為「ＨＳＵ  ＷＵ  ＹＵ─ＣＨＥＮ
          」及「ＹＡＯ  ＲＯＮＧ  ＪＥＮ」，並非是丙○○之姓名，另帳號一三
          三二一號之帳戶姓名為「ＹＡＨ  ＹＵ  ＦＥＮＧ」、帳號八一一一號及
          八一一○號之帳戶姓名分別為「ＹＡＮＧ  ＳＵ  ＹＵＥＨ  ＹＵＮ」及
          「ＣＨＡＮＧ  ＣＨＩＮ  ＫＩＮＧ」亦均非被告等人之姓名，是壬○○
          上述供承是客戶假幹部之名開戶，委託幹部代為全權操作與事實不符，應
          是客戶開戶後交由被告等人操作。綜上所述，足見被告等人在利晟行有提
          供客戶各種與國際外匯現貨交易有關之市場資訊、交易資訊、國際商情資
          訊及其它政治、財經資訊，且對交易提供各種研究、分析、報告、策略決
          定暨諮詢顧問等服務，且以接受委任授權書收取佣金或手續費等方式代他
          人操作外幣保證金交易，此並有委任授權書在卷可按，則「利晟行」所經
          營者係屬期貨經理事業，應堪認定。又「利晟行」同時亦以提供場所、設
          備及相關外幣資訊或建議分析意見，如價位詢問、盤勢分析等，供客戶自
          行下單交易，故其所經營者，亦包括期貨顧問事業，併堪認定。
    （五）此外右揭事實亦經證人己○○、戊○○、丁○○等人指訴綦詳，並有如附
          表所示之物扣案可證，本件事證明確，被告等犯行，均堪認定，應依法論
          科。
二、核被告甲○○、庚○○、丙○○、辛○○、壬○○五人所為，係犯期貨交易法第
    一百十二條第五款之未經許可擅自經營期貨經理事業、期貨顧問事業之罪。被告
    甲○○、庚○○、丙○○、辛○○、壬○○及同案被告乙○○六人間，就右揭犯
    行，有犯意聯絡及行為之分擔，均為共同正犯。又被告五人之犯行，固有上開條
    文之二種態樣，但應論以犯罪情節較重之未經許可，擅自經營期貨經理事業罪。
    被告甲○○曾於八十一年間，因違反麻醉藥品管理條例案件，經本院判處有期徒
    刑六年十月，經最高法院駁回上訴確定，於八十七年七月二十六日因假釋期滿而
    執行完畢，有臺灣臺中地方法院檢察署刑案資料查註紀錄表附卷可稽，被告甲○○受有期徒刑執行完畢後，五年以內再犯本件有期徒刑以上之罪，為累犯，應依
    刑法第四十七條規定加重其刑。爰審酌被告等之素行、犯罪之動機、目的、手段
    、品行、智識程度、所生危害及犯罪後之態度等一切情狀，分別量處如主文所示
    之刑。被告庚○○、丙○○、辛○○、壬○○四人均無前科紀錄，有渠四人之臺
    灣臺中地方法院檢察署刑案資料查註紀錄表在卷可按，素行良好，本件犯行惡性
    非深，經本次罪刑之宣告，當知所警惕而無再犯之虞，本院認所宣告之刑，以暫
    不執行為適當，爰併宣告緩刑三年，用啟自新。扣案如附表所示之物，為被告甲○○、庚○○、丙○○三人合夥經營之「利晟行」所有，亦為渠等所共有，且係
    供犯罪所用之物，應依法宣告沒收之。
據上論斷，應依刑事訴訟法第二百九十九條第一項前段，期貨交易法第一百十二條第
五款，刑法第十一條前段、第二十八條、第四十七條、第七十四條第一款、第三十八
條第一項第二款，判決如主文。
中      華      民      國    九十      年      六      月    二十九    日
            臺灣臺中地方法院刑事第六庭
                                    法  官  許  月  馨
右正本證明與原本無異。
如不服本判決，應於判決送達後十日內，向本院提出上訴狀。
                                    書記官
中      華      民      國    九十      年      六      月    二十九    日
附錄：本案論罪科刑法條全文
期貨交易法第一百十二條第一項第五款：
有下列情事之一者，處七年以下有期徒刑，得併科新臺幣三百萬元以下罰金：
五、未經許可，擅自經營期貨信託事業、期貨經理事業、期貨顧問事業或其他期貨服
    務事業者。
┌─────────────────────────┐
│附表：                                            │
├──┬─────┬───┬┬──┬────┬───┤
│編號│名      稱│數  量││編號│名    稱│數  量│
├──┼─────┼───┼┼──┼────┼───┤
│ 一 │客戶協議書│二冊  ││ 六 │廣告資料│一冊  │
├──┼─────┼───┼┼──┼────┼───┤
│ 二 │成交報告單│二冊  ││ 七 │名片影本│一份  │
├──┼─────┼───┼┼──┼────┼───┤
│ 三 │保證金收據│一冊  ││ 八 │公司簡介│四冊  │
├──┼─────┼───┼┼──┼────┼───┤
│ 四 │客戶資料  │四冊  ││ 九 │退佣資料│一份  │
├──┼─────┼───┼┴──┴────┴───┘
│ 五 │外匯價格表│三冊  │
└──┴─────┴───┘


司法院資訊處製作；財團法人民間司法改革基金會備份。
